臺灣臺南地方法院民事判決　　　　　　　 96年度訴字第377號
原　　　告　台新國際商業銀行股份有限公司
法定代理人　丁○○
訴訟代理人　戊○○
　　　　　　己○○
被　　　告　甲○○
　　　　　　乙○○
前二人共同
訴訟代理人　丙○○
上列當事人間請求確認抵押權不存在事件，經本院於民國96年5
月29日言詞辯論終結，判決如下：
    主  文
確認被告甲○○與被告乙○○間就坐落台南縣白河鎮○○○段五
汴頭小段二五○之一八九地號、地目建、面積四八二平方公尺、
應有部分三分之一之土地，由台南縣白河地政事務所於民國九十
一年三月二十六日登記，設定權利人為被告乙○○，義務人為被
告甲○○，權利價值新台幣貳佰萬元，債權範圍全部之抵押權及
其所擔保之債權不存在。
被告乙○○應將前項抵押權設定登記予以塗銷。
訴訟費用新台幣貳萬零捌佰元由被告負擔。
    事  實  及  理  由
一、原告起訴主張：
  (一)緣被告甲○○於民國90年5月24日向原告辦理房屋二胎貸款
    ，並簽發免除拒絕證書、面額新台幣（下同）20萬元之本票
    1紙，詎屆期為付款之提示，竟不獲全數兌現，尚積欠本金1
    84,406元，及自91年6月30日起至清償日止按年息百分之20
    計算之利息，原告遂向台灣高雄地方法院聲請本票准許強制
    執行，經該院以91年度票字第21984號准許在案。
  (二)被告甲○○為逃避債權追索，與其兄即被告乙○○通謀，於
    91年3月26日將所有坐落台南縣白河鎮○○○段五汴頭小段2
    50之189地號、地目建、面積482平方公尺、應有部分3分之1
    之土地（下稱系爭土地），設定權利價值200萬元之抵押權
    予被告乙○○，然該抵押權已逾約定之清償日期即93年3月2
    0日，至今仍未為清償，且被告乙○○與被告甲○○間實為
    兄弟，被告甲○○明知財務困難無法正常繳款，意圖脫產避
    免原告之追索，故逾期繳款前即將系爭土地設定抵押權予被
    告乙○○，原告為行使追索權並保全債權，自有訴請確認其
    設定抵押權不存在之必要。
  (三)並聲明：(1)確認被告甲○○與被告乙○○間就坐落台南縣白
    河鎮○○○段五汴頭小段250之189地號、地目建、面積482
    平方公尺、應有部分3分之1之土地，所設定之200萬元抵押
    權及其所擔保之債權不存在。(2)被告乙○○於91年3月26日
    以台南縣白河地政事務所白地字第018450號登記之200萬元
    抵押權應予塗銷。
二、被告甲○○以：我確實向乙○○借款超過200萬元，所以才
    設定抵押權給乙○○，都是我太太丙○○向乙○○調借的，
    詳細的狀況我不清楚等語置辯。被告乙○○則以：甲○○確
    實有向我借錢，他有缺錢時就來找我，並非一次借那麼多錢
    ，是自88年間起至91年間止陸續借貸，有時候借10、20萬元
    、有時候借30、40萬元，因我們是兄弟關係，所以並未寫借
    據，亦未簽發本票或其他票據，事後我與甲○○結算結果，
    大概借了200多萬元，所以才設定200萬元抵押權，當時甲○○說如果有錢的話就會還我，但到現在為止，都沒有還給我
    ，積欠金額約230萬元左右，又我是從事土木工程業，借給
    甲○○之款項，有的是做工程領來的錢，有的是自銀行領出
    來的，自銀行領出之金額約180萬左右，然因事隔已久，也
    沒有去記，所以分不清何筆是銀行領款借給甲○○的，另甲○○雖從未還過錢，但因為是兄弟，並我是從事工程，比較
    有現金可以運轉，所以還是一直借他錢等語資為抗辯。並均
    聲明：原告之訴駁回。
三、兩造不爭之事項及簡化之爭點為：
  (一)兩造不爭執事項：
  1.系爭土地為被告甲○○所有，於91年3月26日由被告甲○○
    設定權利價值200萬元之抵押權予被告乙○○，並由台南縣
    白河地政事務所以白地字第018450號登記。
  2.被告甲○○前確向原告借款20萬元，未依約清償該債務，尚
    積欠原告本金184,406元，及自91年6月30日起至清償日止按
    年息百分之20計算之利息。
  (二)兩造爭執事項：
  1.系爭抵押權所擔保之債權是否不存在？
  2.系爭抵押權設定行為是否係屬通謀虛偽意思表示而無效？
四、按確認法律關係之訴，非原告有即受確認判決之法律上利益
    者，不得提起之，民事訴訟法第247條第1項定有明文。所謂
    即受確認判決之法律上利益．係指因法律關係之存否不明確
    ，致原告在私法上之地位有受侵害之危險，而此項危險得以
    對於被告之確認判決除去之者而言，故確認法律關係成立或
    為不成立之訴，苟具備前開要件，即得謂有即受確認判決之
    法律上利益，縱其所求確認者為他人間之法律關係，亦非不
    得提起，最高法院著有42年度台上字第1030號判例足資參照
    。本件原告主張其對被告甲○○有債權，因被告二人間通謀
    虛偽設定系爭抵押權，使其債權無法實現，侵害其權益，惟
    為被告所否認，則被告間就系爭抵押權所擔保之債權是否不
    存在，自足影響原告之法律上地位，而上開不安之狀態，非
    不得以本件確認判決將之除去，揆諸前揭規定及說明，原告
    提起本件訴訟，應有確認利益，先予敘明。
五、前揭不爭執事項，業據原告提出本票1紙、台灣高雄地方法
    院91年度票字第21984號民事裁定、帳戶還款明細查詢1份、
    系爭土地登記謄本1份等件為證，且有台南縣白河地政事務
    所96年3月28日所登字第0960001788號函暨所附91年白地字
    第018450號設定登記申請案影本1份附卷可稽，是此部分之
    事實自堪認為真實。茲就兩造之爭點，析述本院得心證之理
    由如下：
  (一)按當事人主張有利於己之事實者，就其事實有舉證之責任，
    民事訴訟法第277條定有明文。又按確認法律關係不存在之
    訴，如被告主張其法律關係存在時，應由被告負舉證責任（
    參照最高法院42年台上字第170號判例要旨），並事實為法
    律發生之特別要件者，在消極確認之訴應由被告就其存在負
    舉證之責任，在其他之訴應由原告就其存在負舉證之責（司
    法院院字第2269號解釋意旨參照）。本件原告起訴主張被告
    間關於系爭土地之系爭抵押權及其所擔保之債權均不存在，
    並請求塗銷系爭抵押權，為確認法律關係不存在之消極確認
    之訴，被告主張該債權及抵押權存在者，自應先負舉證責任
    ，苟未能舉證，則訴訟上之不利益即應歸於被告。
  (二)證人即被告甲○○配偶丙○○到庭證稱：我們原本從事冷凍
    冷氣空調生意，因為在87年間遭人倒會，生活困難，並有開
    票向廠商叫貨，無力支付票款，而陸續向乙○○調現週轉，
    乙○○有資力並願意借錢給我們，其他的人都不願借我們錢
    ，且我們的房子也被拍賣了，後來乙○○向我表示一直在借
    錢，他自己也要留一些本錢，他說兄弟相挺也要有個限度，
    你們無法清償，就把土地設定抵押給我，所以我們才會辦理
    抵押權設定的，而借錢當時並無簽字據或票據，但我自己有
    記帳起來，並有請乙○○將自銀行領出借我們的錢登記起來
    ，至於乙○○有沒有記載，我就不知道了等語，並提出證人
    丙○○手寫之記帳資料1紙、被告乙○○所有白河鎮農會客
    戶往來明細表1份（見本院審卷第48至52頁）為證。惟查，
    系爭土地面積482平方公尺，公告現值每平方公尺為2,600元
    ，被告甲○○應有部分3分之1，有系爭土地登記謄本1份可
    按（見本院審卷第8頁），是被告甲○○就系爭土地應有部
    分之價值約為417,733元（計算式：482×2600×1/3＝41773
    3.33【元以下四捨五入】），並依證人丙○○手寫之記帳資
    料，87年間計借款26萬元、88年間借款計60萬元、89年間借
    款計40萬元及互助會借款165,000、90年間借款計77萬元，
    共計2,275,000元，則被告乙○○遲至88年間止，已計借貸
    86萬元予被告甲○○，遠逾被告甲○○就系爭土地應有部分
    之價值，是被告乙○○即欲就系爭土地設定抵押權以為擔保
    ，何以於88年間借款已高達86萬元時，未為此項要求，直至
    91年3月間始為系爭抵押權之設定？且被告乙○○就系爭土
    地亦有應有部分3分之1，有上開系爭土地登記謄本1份可查
    ，是如被告間確有債權債務關係，並被告甲○○自87年間起
    至90年間止，已陸續借貸計2,275,000元，而未曾償還過任
    何款項，足見被告甲○○之經濟狀況已陷於困窘，則被告乙○○理應要求被告甲○○將系爭土地應有部分逕為移轉登記
    ，以為抵償該債務，焉會僅要求設定抵押權？復如證人丙○○所言，有以記帳本記載向被告乙○○借貸款項細目，並有
    請被告乙○○登記借款情形，然被告甲○○原係從事冷凍冷
    氣空調業務，並被告乙○○為從事土木包工業，有被告提出
    之土木包工業登記證書及台南縣政府營利事業登記證在卷可
    按，是被告甲○○及乙○○均為經常使用票據之人，則於被
    告間借款時，何以未簽發票據以為證明並釐清雙方債權債務
    關係，而僅由債務人即證人丙○○以平日之記帳本手寫記載
    借款情形，亦未經債權人即被告乙○○確認，且就債權數額
    如何關係甚鉅之債權人即被告乙○○，就高達約200萬多元
    之債權，僅憑個人之記憶，而未為任何債權細目之登載？凡
    此種種與社會一般常情有違。又觀之前開證人丙○○手寫之
    記帳資料1紙及被告乙○○所有白河鎮農會客戶往來明細表
    ，雖有部分借貸情形相符，然該相符部分之被告乙○○自白
    河農會提領之現金，可能被告事後為附合農會現金提領情形
    所為之記載，即是否為真實，尚非無疑；且該自農會提領之
    現金是否確借貸予被告甲○○？被告亦無法舉證以實其說；
    準此，尚難僅據前開記帳資料及白河鎮農會客戶往來明細表
    ，在無其他證據足以證明之情形下，即認為確有本件借款。
  (三)準此而論，系爭抵押權之設定確有諸多不合情理之處，且被
    告亦未能舉證證明確有上開借款債權存在。從而，原告主張
    被告二人間並無借款債權存在及系爭抵押權為被告二人通謀
    虛偽意思表示而設定等情，尚屬有據。
  (四)按表意人與相對人通謀而為虛偽意思表示者，其意思表示無
    效；債務人怠於行使其權利時，債權人因保全債權，得以自
    己之名義，行使其權利；民法第87條第1項前段、第242條前
    段分別定有明文。查系爭抵押權既屬被告二人通謀虛偽意思
    表示設定，並被告二人間亦無系爭抵押權所擔保之債權存在
    ，則該抵押權之設定依法應屬無效，而原告為被告甲○○之
    債權人，該抵押權之設定登記對於原告債權之受償自有妨害
    。從而，原告依前揭規定，訴請確認被告二人間設定登記之
    系爭抵押權及其所擔保之債權不存在，並代位被告甲○○請
    求被告乙○○應將系爭抵押權設定登記予以塗銷，為有理由
    ，應予准許。
六、本件事證已臻明確，兩造其餘陳述及攻擊防禦方法經本院斟
    酌後認均不影響本判決之結果，爰不再逐一詳予論述，附此
    敘明。
七、本件訴訟費用確定為20,800元，應由被告負擔。
八、據上論結，本件原告之訴為有理由，依民事訴訟法第78條、
    第85條第1項前段、第87條第1項，判決如主文。
中　　華　　民　　國　　96　　年　　 6　　月　　12　　日
                  民事第二庭    法　官　洪榮家
以上正本係照原本作成
如對本判決上訴，須於判決送達後20日內向本院提出上訴狀
中　　華　　民　　國　　96　　年　　6 　　月　　12　　日
                                書記官  吳信助
